【裁判字號】    88,訴,1836
【裁判日期】    900105
【裁判案由】    偽造文書
【裁判全文】
臺灣臺北地方法院刑事判決                        八十八年度訴字第一八三六號
    公  訴  人  臺灣臺北地方法院檢察署檢察官
    被      告  丁○○
    選任辯護人  張瓊文
                黃榮謨
右列被告因偽造文書案件，經檢察官提起公訴（八十八年度偵續一字第三八號），本
院判決如左：
    主  文
丁○○連續行使偽造私文書，足以生損害於他人，處有期徒刑陸月。緩刑參年。
偽造之乙○○○、甲○○之印章各壹枚；附表所示偽造之甲○○署押及印文各貳枚；
乙○○○之署押伍枚、印文捌枚，均沒收。
    事  實
一、丁○○於民國七十八年八月中旬某日，在台北市○○○路○段十九號真耶穌教會
    內，未經許可取得乙○○○、甲○○之戶口名簿及身分證，竟基於行使偽造私文
    書之概括犯意，未經乙○○○、甲○○同意，在不詳時地盜刻之乙○○○、甲○○印章各一枚，先於七十八年八月十四日至統一綜合證券股份有限公司（下稱統
    一證券公司），以甲○○身分證及前開冒刻印章，在統一證券公司開戶資料及委
    託書、委託買賣證券受託契約書上，偽簽甲○○署押及印文署押（所偽造之印文
    及數量詳如附表編號一所示）加以偽造後，持以向統一證券公司開戶。復於同年
    九月一日至太平洋證券股份有限公司（下稱太平洋證券公司），以同一方式，在
    該公司客戶資料表、委託授權代理開戶及買賣證券等授權書、委託買賣證券受託
    契約上，偽簽乙○○○署押與盜蓋印文（所偽造之署押、印文及數量詳如附表編
    號二所示），進而持之向證券公司人員行使開戶，均足以生損害於乙○○○、甲○○及統一證券公司、太平洋證券公司對客戶管理之正確性。越十數日，丁○○
    始將將上開證件寄回。復於八十年六月二十日，在國泰人壽保險股份有限公司（
    下稱國泰人壽公司）偽以乙○○○名義填寫乙○○○委託丁○○代理支領外務人
    員津貼之委託書一紙，並於其上冒簽乙○○○署押、盜蓋乙○○○印文後（所偽
    造之署押印文及數量如附表編號三所示），持以向國泰人壽公司行使而領取津貼
    共新台幣（下同）四萬零八百零五元（八十年度二萬七千三百零五元、八十一年
    度一萬元、八十二年度三千五百元），足生損害於乙○○○及國泰人壽公司對津
    貼發放之正確性。嗣因所得稅申報資料多出股利及薪資所得，甲○○及乙○○○
    向臺灣省北區國稅局大溪稽徵所檢舉後始循線查知上情。
二、案經被害人乙○○○、甲○○訴請臺灣桃園地方法院檢察署呈請臺灣高等法院檢
    察署令轉臺灣臺北地方法院檢察署檢察官偵查起訴。
    理  由
一、訊據被告丁○○矢口否認有何行使偽造私文書犯行，辯稱：告訴人乙○○○及甲○○之身分證、印章係經其同意借用，伊持之用以開戶操作證券避免證券交易所
    得稅之課徵，況甲○○亦於八十六年四月至領取嘉新公司領取股利；且為分散人
    壽保險佣金收入，以乙○○○名義領取佣金，委託書亦為其所親簽，公司人員並
    於八十二年間同至告訴人住處發放津貼，要無擅自盜用；告訴人對其身分證遺失
    情節先稱置於隨身攜帶之小皮包且失竊後一週寄回，後又改稱置於大型公事包內
    有換洗衣物，於失竊後二、三天寄回，不足為信云云。經查：
（一）被告如何未經告訴人等同意，擅自以其名義至統一及太平洋證券公司開戶買賣
      股票，至國泰人壽保險公司以乙○○○名義領取業務津貼，嗣因八十年度所得
      資料發現列有國泰人壽保險公司薪資所得二萬七千三百零五元及嘉新麵粉飼料
      油脂股份有限公司（現更名為嘉新食品化纖股份有限公司，下稱「嘉新公司」
      ）股利所得五百零三元，八十二年間向財政部台灣省北區國稅局大溪稽徵所提
      出檢舉，始得知遭被告冒用，然念及均為主耶穌基督信徒身份未便追究，惟被
      告不知悔悟自制仍持續買賣股票及領取津貼，致其增加包括八十一年度國泰人
      壽保險公司薪資一萬元、八十二年度嘉新公司股利一千二百九十元及國泰人壽
      保險公司三千五百元等所得而侵害其權益，乃於八十六年提出告訴等情，業據
      告訴人迭於偵查及本院訊問中指述歷歷（見臺灣桃園地方法院檢察署八十六年
      度偵字第七八六四號偵查卷第五十一頁反面、臺灣臺北地方法院檢察署檢察官
      八十六年度偵字第一五七○五號偵查卷第二十七至第二十九頁及八十八年度偵
      續一字第三八號偵查卷第一三四頁至一三五頁反面；本院八十九年五月二十四
      日、六月十四日訊問筆錄），並有甲○○八十年度綜合所得稅結算申報書及八
      十二年度綜合所得稅核定通知書、財政部臺灣省北區國稅局大溪稽徵所八十二
      年七月六日北區國稅大溪審字第八二○○五八七九號函、八十二年九月十八日
      北區國稅大溪審字第八二○○八六三二號函在卷可憑。告訴人雖就其身份證件
      曾經遺失之時間、內容、裝置之態樣及嗣後寄回之時日雖有些微差異，惟發生
      之時距提出告訴已逾八年，曠日時久，記憶不免略生模糊，然此不足以遽論告
      訴人所言為瑕疵之指述。又被告以曾與告訴人為教友，有深厚交誼而得其授權
      同意云云，然被告所舉證人徐范萍嬌堅詞否認曾介紹被告與告訴人認識，亦未
      親見告訴人同意被告以其名義買賣股票之事（見本院八十九年六月十四日訊問
      筆錄），且被告所提之教會合照，亦與兩造是否熟識欠缺關連性，均難為被告
      之有利事實認定。
（二）被告係七十八年八月十四日至統一證券開戶，有統一綜合證券公司八十六年九
      月二十四日函統証（八六）享字第○一七號函附卷可按，而告訴人甲○○早於
      七十八年十月五日後某日，接獲統一證券公司七十八年九月份有價證券買賣對
      帳單，旋以存證信函表示未在該公司開戶，有統一證券有價證券買賣對帳單、
      七十八年十月二十一日之存證信函影本一紙在卷為憑，衡情告訴人果如被告所
      稱答應授權以其名義開戶在前，開戶後第一月交易隨即反悔，顯與常理未合。
      另被告供稱以乙○○○名義所開立太平洋證券帳戶於七十八年十二月買賣之嘉
      新食品化纖股份有限公司股票，七十九年四月十三日領取第一次盈餘配股及公
      積配股，仍須持告訴人之身分證正本領取，若未經告訴人同意焉能再次持身份
      證正本領取云云。第查，戶名乙○○○股東於七十九年四月十三日領取嘉新公
      司七十八年度增資配股六百股僅需於增資配發領據上加蓋該股東留存公司印鑑
      卡之印鑑，並無需其他證明文件，此經證人即嘉新公司股務處副理陳天佑到庭
      結證屬實（見本院八十九年十二月二十二日審判筆錄）且有該公司八十九年十
      一月六日嘉食化財字第三一八號函可考，被告以此證明已得告訴人同意，要屬
      無稽。至甲○○於八十六年五月八日領取嘉新公司零股九百股，然係將該公司
      原留乙○○○印鑑變更後始為領取一事，已經其指稱在卷（見臺灣臺北地方法
      院檢察署八十八年度偵續一字第三八號偵查卷一百三十四頁反面），有告訴人
      所提印鑑證明可憑，苟告訴人確將印鑑交付被告使用，何需變更印鑑領取，又
      何必遲至開戶後八年之八十六年始親自同意領取，是告訴人以提出告訴蒐集證
      據乃出此領取零股之策，堪以採信，告訴人此舉亦不能反推其已同意被告之行
      徑。
（三）再被告以乙○○○名義簽立委託書進而自八十年六月二十日起領取國泰人壽保
      險公司外務員津貼，告訴人八十二年間向國稅局提出檢舉之前，均未將所領津
      貼交予告訴人，檢舉後始由國泰人壽公司業務部世紀推廣處處長丙○○、會計
      科副理、單位經理張瑞貞陪同被告多次親自登門至告訴人位於桃園縣大溪鎮住
      處送上佣金一事，乃雙方所不爭，證人丙○○、張素貞雖於偵查及本院調查中
      證稱將薪資一萬多元交予告訴人收受等語，然參以國泰人壽公司且於八十二年
      七月三日以存證信函附支票寄予告訴人八十一年五月及七月之津貼三千二百九
      十元，而告訴人旋於同年月八日將支票退還等情觀之，果被告得告訴人同意，
      告訴人豈須提出檢舉，國泰人壽又何必大費周章指派高階主管親送薪津予告訴
      人，既已面交嗣後何需再以信函寄發津貼，何不一併為之，又告訴人如已收受
      之一萬餘元焉再有退還三千餘元之理，可見被告未經乙○○○同意爾以其名義
      領取國泰公司津貼一事至臻灼然。況被告此番作為，僅屬事後圖謀補償，告訴
      人於八十二年間收受津貼與否，亦不能據以推論告訴人事前已同意授權。再者
      ，委託書上乙○○○之簽名印文，被告先於偵查中供以均其所為（見臺灣臺北
      地方法院檢察署八十六年度偵字第一五七○五號偵查卷第二十五頁正面），復
      改稱委託書不知係何人所寫（見臺灣臺北地方法院檢察署八十八年度偵續一字
      第三八號偵查卷第二十五頁反面），嗣於本院調查中又翻異屢屢堅稱係乙○○○所簽等語（見本院八十九年五月二十四日、七月五日訊問筆錄），非惟前後
      所供齟齬不一，且本院將委託書上乙○○○簽名及乙○○○於筆錄之簽名送請
      內政部警政署刑事警察局鑑驗結果，認二者簽名筆跡顯不相符，有該局八十九
      年六月二十七日刑鑑字第八一三一七號鑑驗通知書及所附筆跡鑑驗說明在卷可
      參，足徵委託書上簽名並非乙○○○所為，被告所辯難以置信。另證人張瑞貞
      固證以被告曾持乙○○○身份證正本及印章於簽署委託書對保云云（見臺灣臺
      北地方法院檢察署八十八年度偵續一字第三八號偵查卷第一○九頁正面），惟
      證人係被告國泰人壽公司之單位經理，而國泰公司當時外務人員動輒以「經手
      人」即人頭攤領津貼之慣例時所常見，亦為證人丙○○所是認（見臺灣台北地
      方法院檢察署八十六年度偵字第一五七○五號偵查卷第五十八頁正面），張瑞
      貞既係負責本件委託書對保工作，與是否放任旗下業務人員以人頭領取薪資一
      事有利害關係，所言難免有迴護被告之處，自不能資以憑信。
（四）綜上勾稽以觀，被告未得告訴人二人同意，擅自以其名義填寫開戶契約、買賣
      有價證券委託書持以開戶買賣股票，偽以乙○○○名義簽立領取津貼委託書，
      持之領取外務津貼等情彰彰明甚，其所辯乃事後卸飾之詞，均不足採，本件事
      證明確，渠犯行應堪認定。
二、按被告偽造開戶契約及委託書等文件持以開戶買賣股票或領取津貼，自足生損害
    於告訴人二人及各該公司，核被告所為，係犯刑法第第二百十六條、第二百十條
    之行使偽造私文書罪。其偽造署押及冒刻印章偽造印文之行為，乃偽造私文書之
    階段行為；偽造私文書之低度行為則為行使偽造私文書之高度行為所吸收，均不
    另論罪。（公訴人贅論刑法第二百十七條之罪嫌，容有違誤）。又被告先後多次
    行使偽造私文書犯行，時間緊接，所犯構成要件相同，顯係基於概括犯意反覆為
    之，為連續犯，應依刑法第五十六條之規定加重其刑。爰審酌被告貪圖小利之犯
    罪動機、目的、犯罪之手段、犯人與被害人平日之關係、犯罪所生之危害、犯罪
    後之態度等一切情狀，量處如主文所示之刑，以示懲儆。末查被告前未曾受有期
    徒刑以上刑之宣告，有台灣高等法院檢察署刑案紀錄簡覆表附卷可稽，因一時失
    慮，誤罹刑典，本院認其經此教訓後，當知警惕，應無再犯之虞，因認其所宣告
    之刑，以暫不執行為適當，併予宣告緩刑三年，以啟自新。至被告偽簽委託書向
    國泰人壽保險公司行使領取津貼一節，因國泰人壽保險公司當時允許以經手人之
    名義領取外務津貼之行為，俱如前述，是此部分尚不致令國泰人壽公司人員陷於
    錯誤而無詐欺取財罪構成要件之適用，附此敘明。
三、偽造之乙○○○、甲○○之印章各一枚，雖未扣案，惟無證據證明業已滅失；附
    表所示之甲○○署押及印文各貳枚，乙○○○署押五枚、印文八枚，均應依刑法
    第二百十九條宣告沒收。
據上論斷，應依刑事訴訟法第二百九十九條第一項前段、刑法第五十六條、第二百十
六條、第二百十條、第二百十九條、第七十四條第一款，判決如主文。
本案經檢察官林秀濤到庭執行職務
中      華      民      國       九十      年     一      月      五    日
                                      臺灣臺北地方法院刑事第四庭
                                          法  官  吳  定  亞
右正本證明與原本無異。
如不服本判決，應於判決送達後十日內向本院提出上訴狀 (應附繕本) ，上訴於臺灣
高等法院。
                                          書記官  巫  美  華
中      華      民      國       九十      年     一     月       八   日
附表
┌──┬──────────┬───────┬────────┐
│編號│文                件│偽  造  署  押│ 偽  造  印  文 │
├──┼──────────┼───────┼────────┤
│一  │統一證券公司開戶資料│甲○○一枚    │ 甲○○一枚     │
│    │及委託書            │              │                │
│    ├──────────┼───────┼────────┤
│    │統一證券公司委託買賣│甲○○一枚    │ 甲○○一枚     │
│    │證券受託契約        │              │                │
╞══╪══════════╪═══════╪════════╡
│二  │太平洋證券公司      │乙○○○一枚  │ 乙○○○一枚   │
│    │客戶資料表          │              │                │
│    ├──────────┼───────┼────────┤
│    │太平洋證券公司      │乙○○○一枚  │ 乙○○○二枚   │
│    │委託買賣證券受託契約│              │                │
│    ├──────────┼───────┼────────┤
│    │太平洋證券公司      │乙○○○一枚  │ 乙○○○二枚   │
│    │委託授權代理開戶及買│              │                │
│    │賣證券等授權書      │              │                │
╞══╪══════════╪═══════╪════════╡
│三  │國泰人壽公司        │乙○○○二枚  │ 乙○○○三枚   │
│    │委託書              │              │                │
└──┴──────────┴───────┴────────┘
附錄本案論罪科刑法條全文
刑法第二百十六條
行使第二百十條至第二百十五條之文書者，依偽造、變造文書或登載不實事項或使登
載不實事項之規定處斷。
刑法第二百十條
偽造、變造私文書，足以生損害於公眾或他人者，處五年以下有期徒刑。


司法院資訊處製作；財團法人民間司法改革基金會備份。
